臺灣板橋地方法院民事判決　　　　　　94年度建(一)字第82號
原　　　告　穎佳科技有限公司
法定代理人　戊○○
訴訟代理人　劉立鳳律師
複代理人　　劉樹志律師
訴訟代理人　乙○○
被　　　告　國原營造股份有限公司
　　　　　　　　　　　　台北縣林口鄉○○○路○段472號1樓
法定代理人　丁○○
訴訟代理人　蔡順雄律師
　　　　　　曹詩羽律師
　　　　　　簡嘉宏律師
上列當事人間請求給付工程款事件，經本院於民國96年1 月3 日
言詞辯論終結，判決如下：
    主  文
被告應給付原告新臺幣貳佰陸拾玖萬零玖佰參拾捌元，及自民國
九十四年十二月十六日起至清償日止，按週年利率百分之五計算
之利息。
原告其餘之訴駁回。
訴訟費用由被告負擔五分之四，餘由原告負擔。
本判決命被告給付部分，於原告以新臺幣捌拾玖萬柒仟元為被告
供擔保後得假執行，但被告如以新臺幣貳佰陸拾玖萬零玖佰參拾
捌元為原告供擔保後，得免為假執行。
原告其餘假執行之聲請駁回。
    事實及理由
一、原告主張：
    緣兩造於民國92年4 月23日簽訂水電消防工程合約書，約定
    由原告承攬施作被告承造之台北縣林口鄉「亞昕水花園」房
    屋中之水、電、消防工程，工程總價款為新臺幣（下同）31
    ,500,000 元 。原告開始施工後，依約陸續按期請被告估驗
    付款共28,945,110元，並於93年6 月前全部完工。另在完工
    前後，被告分次要求原告施作各項追加工程；而依原告製作
    、交付予被告之報價單，合計追加工程款為1,947,384 元，
    該等追加工程亦於93年11月間全部完工。詎原告向被告請求
    給付剩餘之本工程款2,554,890 元（31,500,000-28,945,11
    0 =2,554,890）及追加工程款1,947,384 元時，被告僅給付
    追加工程款1, 172,216元，扣除未施作地下一、二樓排水孔
    之材料費用與工資共10,000元；未施作之各棟水箱2"GV未裝
    各2 只乙項之材料費用與工資共11,720元。是被告尚有工程
    款3,308,338 元（本工程款（2,554,890 元+ 追加工程款77
    5,168 元-10,000 元-11,720 元=3,308,338元）未給付，爰
    承攬法律關係，提起本訴訟。聲明： (1)被告應給付原告3,
    308,338 元，並自起訴狀繕本送達翌日起至清償日止按週年
    利率5%計算之利息。 (2)原告願提供擔保，請宣告准予假執
    行。
二、被告辯稱：
  (一)系爭合約工程尚未經被告及水花園區管委會總驗收合格，被
    告付款之停止條件尚未成就：
   1、按系爭合約工程依系爭合約第25條規定之意旨，原告於各
      階段工程完成時，應通知被告進行驗收（分期估驗驗收）
      ，然此時僅查核施工項目及數量，效能部份於雙方及水花
      園區管委會進行總驗收時查驗，業經證人甲○○於95年9
      月1 日到庭證述，故系爭合約工程完工，自應以系爭工程
      總驗收合格為峻工之日。
   2、又於現行工程實務，營建公司與承包商於施工完成後，慣
      例上會同住戶管委會就社區公共設施部份進行總驗收，故
      原告與被告雙方於94年2 月4 日參與水花園水電工程協調
      會議，即討論由被告及水花園社區管委會就究系爭工程驗
      收之相關事宜，原告並同意會同被告及第三人水花園社區
      管委會於94年2 月26日進行驗收，該管委會於94年2 月26
      日進行驗收後，發現系爭工程施工品質欠佳，驗收並未通
      過，三方並約定由原告進行修繕後再行通知水花園社區管
      委會進行複驗，然原告經複驗多次後，仍未通過水花園社
      區管委會之驗收，並於94年11月以後拒絕參與被告及水花
      園社區管委會之會同點交。
   3、水花園社區管委會於94年11月26日進行複驗後，系爭工程
      仍未通過亞昕水花園社區管理委員會之驗收。亞昕水花園
      社區管委會95年12月5 日水花園 (函)字 第951201號函內
      公共缺失表，仍有下列缺失尚未改善，則原告迄今仍未通
      過水花園社區管委會之驗收甚明，自未完成驗收作業。仍
      有下列缺失尚未改善：
   (1)地下一樓及二樓排水溝未設排水孔：
      原告主張：被告公司表示不再施作地下室複式牆，故取消
      原告原應施作排水孔之工作項目云云，惟查，被告故取消
      原地下室複式牆之設計，然為避免牆面潮濕，並排放滲水
      ，並未取消原排水孔之施作設計，且查，被告並未依約施
      作該排水孔之工作項目，原告辯稱被告以水泥沙漿將原預
      留排水孔之位置填滿云云，並非事實。且查，原告主張扣
      除因此所節省之材料費用及工資共10,000元云云，根本不
      足以彌補被告自行僱工於地下一樓及二樓排水溝施作排水
      孔之損失。
   (2)廢水幫浦2"彈性板逆止閥、全流量偏心閥材料與圖面不符
      ：
      原告以原證17主張原告確實依合約約定材質施作，惟查，
      原告並未依系爭工程之排水系統昇位圖（請參被證14）裝
      設彈性板逆止閥及全流量偏心閥，原證17僅係系爭工程合
      約預定用料之估價及數量，該「青銅牙口閘閥」究竟使用
      於何處未明，尚不足證依系爭合約廢水幫浦僅需使用「青
      銅牙口閘閥」。
   (3)各棟水箱2"GV未裝各2只：
      原告95年11月8 日於鈞院已自認此缺失確為其應施作但未
      施作之工程項目。
   (4)地下停車場全區泡沫測試配管未配：
      原告依系爭工程契約除應施作一齊開放閥外，亦應施作
        泡沫測試配管（被證13），然其並未依約施作，水花園
        社區管委會函亦同揭此旨，且查，不論依照水花園社區
        管委會函所據縣府核准圖（該函附件4） 或系爭工程合
        約之「自動泡沫滅火系統昇位圖」（即被證13），皆應
        施作泡沫測試配管，則原告並未依圖面施作泡沫測試配
        管甚明，其抗辯與手動開關所繪製線路長度差距過大，
        不需施作云云，顯非可採。
      被告自行出資修繕本項瑕疵，業經水花園社區管委會去
        函鈞院證實，共計花費292,200 元。
   4、綜上所述，上開缺失除「地下停車場全區泡沫測試配管未
      配」為被告自行雇工修繕外，其餘缺失原告迄今仍未修繕
      。則原告經複驗後，迄今仍未通過水花園社區管委會之驗
      收，自未完成驗收作業，原告抗辯業經主管機關驗收完成
      系爭水、電、消防工程云云，顯無理由，自不得向原告請
      求剩餘款項。
  (二)原告主張被告尚有775,168 元之追加工程款未付云云，實無
    理由：
   1、證人甲○○於95年9 月1 日到庭證述時即表示：「辦理追
      加工程之程序亦有兩種情形，... ，二為時間緊迫者，由
      原告公司先行施作，再補具追加施作之價目、數量及單價
      文件，經我審核後請款。」可知縱系爭追加工程屬時間緊
      迫而令原告公司先行施作仍須進行單價（用料及價格）分
      析以計算各項追加工程項目實際所花費金額，始能確定工
      程款金額。
   2、而依94年2 月23日雙方所舉行追加減工程協調會會議紀錄
      1 . 所示，原告所施作追加減工程項目，除被證10附件三
      水電工程追加表所示第2 項第6 款及第3 項之10、20、22
      款外，其餘經工務所確認該項目確有施作，故系爭追加工
      程於被證10之工程材料追加減單製作時，尚未全部施作。
   3、又被告與原告確認追加工程施作項目，並收受原告所交付
      之工程報價單後，即進行單價（用料及價格）分析，以計
      算各項追加工程項目實際應花費金額，故得出系爭工程之
      追加款項為1,172,216 元，原告主張追加工程款項為1,94
      7,384 元，實無理由。
  (三)退而言之，被告亦得依系爭合約之規定就原告未領之工程款
    內扣款：
   1、依系爭合約第15條第3 項、第25條第3 項規定之意旨，被
      告自行雇工修繕所產生之費用，由原告負擔，被告得由原
      告未領之工程款中扣除，且查，依系爭工程合約第13條規
      定之意旨，被告得自行雇工以維護工地清潔，有關費用得
      自被告工程款中扣除。
   2、被證12之計價單中被告自行雇工而支付工資部份，係原告
      施作系爭工程有瑕疵但未善後而被告另外雇工所支出之工
      程款，又被證12之計價單所載應扣原告公司工程款項目，
      已在原告提出估驗單時列扣，業經證人甲○○、丙○○於
      95年9 月1 日到庭證述甚明。被證12之計價單所載應扣原
      告公司工程款亦已於原告分次請款時列明，經原告蓋章確
      認，原告於領款時對此扣款皆無異議，於臨訟時再行主張
      被告扣款無理由，實有違誠信。
   3、又依系爭合約第15條第3 項、第25條第3 項約定之意旨，
      被告自行雇工修繕所產生之費用，由原告負擔，被告得由
      原告未領之工程款中加倍扣除之（準用系爭合約第6 條）
      ，且依系爭工程合約第13條約定之意旨，被告得自行雇工
      以維護工地清潔，有關費用得自被告工程款中加倍扣除之
      。而被告得扣除之款項，除已經被告於原告每期請領工程
      款時扣款部分計674,106 元外，得主張扣款（已實際支出
      ）但尚未向原告請求之金額以加倍計592,885 ×2=1,185,
      770 元，合計被告得扣款金額為1,859,876 元（674,106
      元+1,185,770元），被告僅應給付原告106,732 元（1,96
      6,608-1,859,876=106,732） ，退步言之，縱依原告主張
      （被告應給付3,320,058 元），被告亦僅應給付1,460,18
      2 元（3,320,058 元-1,859,876元）。
三、兩造不爭執之事實：
    原告主張兩造於92年4 月23日簽訂水電消防工程合約書，約
    定由原告承攬施作被告承造之台北縣林口鄉「亞昕水花園」
    房屋（以下簡稱「亞昕水花園社區」）中之水、電、消防工
    程，工程總價款為31,500,000元。原告開始施工後，依約陸
    續按期請被告估驗付款共28,945,1 10 元。施作後業經臺北
    縣政府消防局會勘結果認消防安全設備符合規定。該社區嗣
    於93年5 月20日取得使用執照之事實，業據提出工程合約書
    影本1 件、臺北縣政府消防局93年12月3 日北消使字第2048
    9 號函影本1 紙、臺北縣政府使用執照影本1 件為證（本院
    卷壹第7 至20頁），被告並無爭執，堪信為真。
四、兩造之爭點：
    觀諸兩造前開之攻擊防禦方法，可知本件應審究之爭點在於
    ：
  (一)尚未給付之工程款總究為若干？
   1、己○○所任職務是否為被告之工地主任？
   2、己○○於工程追加報價總表上之簽名與附註是否代表被告
      同意此部份追加工程？
  (二)原告得請求剩餘工程款及返還保固金之約定停止條件是否成
    就？亦即本件工程是否完成驗收？雙方約定之驗收程序如何
    ？
  (三)被告自行作工修繕而得自工程款中扣除之費用額度若干？
  (四)被告得否保留系爭工程之保固金而未給付予原告？
五、本院之判斷：
  (一)原告主張被告於系爭工程於93年6 月前完工前後，分次要求
    原告施作各項追加工程，而依原告製作、交付予被告之報價
    單，合計追加工程款為1,947,384 元之事實，業據提出報價
    單影本1 紙、工程報價單影本1 份為證（本院卷壹第21、20
    6 至300 頁）。惟被告辯稱：原告所施作追加減工程項目，
    除被證10附件三水電工程追加表所示第2 項第6 款及第3 項
    之10、20、22款外，其餘經工務所確認該項目確有施作，故
    系爭追加工程於被證10之工程材料追加減單製作時，尚未全
    部施作。又被告與原告確認追加工程施作項目，並收受原告
    所交付之工程報價單後，即進行單價（用料及價格）分析，
    以計算各項追加工程項目實際應花費金額，故得出系爭工程
    之追加款項為1,201,334 元（第一次追加工程款為29 118元
    ；第二次追加工程款1,172,216 元）而非原告所主張之
    1,947,384 元等語。經查：
   1、被告上開所辯，雖據提出工程追加單影本1 紙為證（本院
      卷壹第49頁），惟原告主張系爭追加工程，係被告分次要
      求原告施作，每次被告要求原告為追加之工程時，原告均
      會製作報價單，詳列被告所要求施工之項及各項所需之價
      格，交付予被告之工務所等情，有工程報價總表影本1 紙
      、工程材料追加（減）單影本1 紙、工程報價單、工程圖
      、說工程連絡單、工地會議記錄、挖掘道路申請書等件影
      本1 份附卷可稽（本院卷壹第21、85、86、206 至300 頁
      ），參諸證人甲○○證稱：「（法官問：是否知悉被告公
      司曾施作水花園社區？）有。擔任工地主任。原告承攬水
      電工程。除了原發包工程尚包含追加減工程。... 追加減
      部分是因客戶有變更設施的問題或公司有變更施工圖時才
      有追加減的情形，程序是由水電主任與原告公司確認施作
      項目，製作追加減單的項目表格送回公司核對，核對完成
      後原告公司才可請款。當時工地部分簽認者為水電主任及
      我，... 。」、「【（提示卷一126 頁起至300 頁），法
      官問：是否曾看過？】是我審核的。追加工程的處理情形
      有二，一為客戶聲請變更；二為公司設計圖樣變更。辦理
      工程之追加程序亦有兩種情形，一為被告公司指示辦理工
      程追加，由原告公司報價，公司審核後即通知被告公司施
      工；施工完畢後由原告公司檢附計價單、完工照片，經我
      審核後送公司。二為時間緊迫者，由原告公司先行施作，
      再補具追加施作的價目、數量及單價文件，經我審核後請
      款。我在126 頁所示文件上簽名，係表示其上的項目、數
      量經我審核無誤。以126 頁為例，此是因圖面變更，現場
      指示追加而施作完成的。」等語（95年9 月1 日言詞辯論
      筆錄；本院卷參第10、11頁）；證人己○○證稱：「【法
      官問：基於何職務於原證4 工程報價總表（本院卷第21頁
      ）上簽名？簽名之意義？】上開工程報價表確實是由我簽
      名的，因未當時在工地沒有對口的人員，所以原告公司就
      將這份表交給我，要我交給公司去，我收受之後就交給公
      司了，... 」、「【（提示原證六工程材料追加單 (參本
      院卷第85頁)） ；原證7 （本院卷第86頁）法官問：何謂
      「明細已附」？追加工程業已施作？】上開原證六、原證
      七我都有看過。而我在其上蓋章是代表我有看過。... 所
      謂明細已付是指該文件都付有明細，這些明細我也都轉交
      給公司了。」等語明確（95年6 月7 日言詞辯論筆錄；本
      院卷第157 頁），縱認證人己○○非原告所主張係被告公
      司派駐系爭工程工地綜攬工地事務之工地主任，亦可推認
      上開工程報價總表、工程材料追加（減）單、工程報價單
      、工程圖、說工程連絡單、工地會議記錄、挖掘道路申請
      書等文件中之報價單或在隨同報價單所附之工程圖說、工
      程連絡單係經工地主任甲○○、機電主任陳金木或其他工
      務所人員簽認。再者，被告自認證人己○○為其公司委任
      之聯絡窗口等語無誤，有答辯（四）狀附卷可稽（本院卷
      貳第第7 、8 頁），自堪信原告主張其於93年11月間追加
      工程完成後所製作卷附（本院卷壹第21頁）之工程報價總
      表，連同之前甲○○等人簽認之報價單等資料，交由被告
      公司當時唯一在工務所之己○○，由伊於93年11月17日、
      11月30日先後兩次簽認後轉交被告公司等語為真正。另參
      諸兩造於94年2 月4 日舉行水花園水電工程協調會議，被
      告公司之代表人丁○○亦出席該協調會，決議：「... 4.
      追加工程由穎佳配合國原（己○○）（說明及文書資料）
      辦理工程追加... 」，有水花園工地會議記錄影本1 紙在
      卷可憑（本院卷壹第16頁），足見兩造確實有約定施作追
      加工程。
   2、被告辯稱其在收受原告公司之追加工程表後，即進行單價
      （用料及價格）分析以計算各項追加工程項目實際花費金
      額，得出系爭工程之追加款項為1,201,334 元等語，雖據
      提出單價分析表等文件、系爭追力工程報單與用料及價格
      分析等文件各1 件為證（本院卷第16至106 頁），惟查，
      兩造公司與建築師事務所之代表於93年11月30日召開會議
      ，確認追加工程之原因、項目與報價，並確認追加工程之
      報酬為1,947,384 元等情，有追加工程分類表1 紙附卷可
      稽（本院卷貳第44頁）。另依證人甲○○證述：「... 追
      加減部分是因客戶有變更設施的問題或公司有變更施工圖
      時才有追加減的情形，程序是由水電主任與原告公司確認
      施作項目，製作追加減單的項目表格送回公司核對，核對
      完成後原告公司才可請款。... 」、「【（提示卷一126
      頁起至300 頁），法官問：是否曾看過？】是我審核的。
      追加工程的處理情形有二，一為客戶聲請變更；二為公司
      設計圖樣變更。辦理工程之追加程序亦有兩種情形，一為
      被告公司指示辦理工程追加，由原告公司報價，公司審核
      後即通知被告公司施工；施工完畢後由原告公司檢附計價
      單、完工照片，經我審核後送公司。二為時間緊迫者，由
      原告公司先行施作，再補具追加施作的價目、數量及單價
      文件，經我審核後請款。我在126 頁所示文件上簽名，係
      表示其上的項目、數量經我審核無誤。以126 頁為例，此
      是因圖面變更，現場指示追加而施作完成的。」、「（法
      官問：會不會在請款時公司認為數量不符？）會，有時在
      現場施作時被告公司的負責人到現場認為應在追加施做原
      來核准追加以外的項目或數量，完工後請款時被告公司認
      為與原來指示或核准追加的項目、數量不符。」等語（95
      年9 月1 日言詞辯論筆錄；本院卷參第10至12頁），足見
      系爭追加工程，或由原告報價，被告審核後通知原告施工
      ；或因時間緊迫，被告要求原告先行施作，再補行報價請
      款等兩種成立契約與履約之情形。於後者，既係由被告要
      求原告先行施作，再補行報價請款，被告公司之負責人或
      其派駐工地之工地主任甲○○提出原告應施作追加之工程
      項目，除追加工程之項目或數量不符外，應推認被告公司
      之負責人已同意原告之報價，始會通知原告開始施工；或
      要求原告先完成追加之工程，並同意以原告完工後之報價
      為工程之報酬。又依證人甲○○上揭證述，原告沒有在被
      告已表示不同意原告就追加工程之報價之情形下，仍強行
      施作之情形存在。而被告迄未提出經該公司註明不同意原
      告所提報價內容或原告所提估價單之施作項目、數量與實
      際施工內不符，以證明有何項追加工程經被告否准，而原
      告仍執意施作。綜上所述，系爭追加工程之報酬係原告報
      價之1,947,384 元。被告辯稱追加工程之報酬應為該公司
      自行為單價分析後計算所得之1,172,216 元等語，要無足
      取，自堪信原告之主張為真正。
  (二)本工程及追加工程是否已完工？
   1、被告辯稱系爭工程項目「各棟水箱之2 只水鎚吸收器前各
      應設置2"GV（銅柵欄）1 只」部分未經原告施作等語，為
      原告自認無誤，但原告主張其現待水花園社區管理委員會
      總幹事李秋英與該管理委員會委員討論決定後，配合該社
      區95年12月份清洗水塔之日期，一併進場施作完成等語。
      且原告不請求將上開部分之材料費用6,720 元及工資5,00
      0 元共計11,720元，而減縮其聲明，合先敘明。
   2、原告主張系爭水、電、消防工程及其追加工程，原告已分
      別於93年6 月前及93年11月間全部完工；被告並已將其承
      造之「亞昕水花園」房屋交付予業主即起造人亞昕開發科
      技股份有限公司（以下簡稱「亞昕公司」），亞昕公司並
      已與其客戶完成交屋之事實，業據提出工程合約書影本1
      件、臺北縣政府消防局93年12月3 日北消使字第20489 號
      函影本1 紙、臺北縣政府使用執照影本1 件為證（本院卷
      壹第18至20、106 、107 頁），復經證人甲○○證稱：「
      （問：何時辦理交屋？）93年6 、7 月，當時本工程部分
      業已完工，分期驗收已完成，但公司要辦的總驗收未完成
      。」等語明確（95年9 月1 日筆錄，本院卷第11頁），又
      原告於93年11月製作工程報價總表（本院卷壹第21頁）請
      款後，被告自行為單價分析後付款1,172,216 元等情，已
      如前述，準此，被告公司之盧明雄於94年3 月7 日製作卷
      附（本院卷貳第12頁）工程材料追加（減）單時，系爭追
      加工程應已完工。
  (三)系爭工程是否未經驗收？有無瑕疵？
   1、被告辯稱系爭合約工程尚未經被告及水花園社區管理委員
      會總驗收合格等語，固經證人甲○○證述：「（問：何時
      辦理交屋？）93年6 、7 月，當時本工程部分業已完工，
      分期驗收已完成，但公司要辦的總驗收未完成。」等語明
      確（95年9 月1 日筆錄，本院卷第11頁），惟查，系爭工
      程業已完工，業如前述。系爭工程合約第25條約定：「乙
      方（即原告）於各項階段工程完成時，應即通知甲方（即
      被告）進行查驗：（一）甲方接獲乙方通知時，甲方應於
      七日內會同乙方驗收作業。... （三）乙方覆驗若未能達
      到標準，甲方隨時得雇工完成達驗收標準，其產生之所有
      費用均應由甲方負擔，甲方得由乙方工程款中逕行扣除。
      」，有系爭合約書影本1 件在卷可參（本院卷壹第15頁）
      ，是原告於各階段工程完成時，應通知被告進行驗收（分
      期估驗驗收），被告亦有協同之義務，於驗收不合格以致
      延誤工期時，被告可依契約第4 條罰則之約定，自各期驗
      估款中扣減應罰之金額或補正瑕疵所生費用，是工程之完
      工與工程之驗收，於工程承攬工程契約之實務上，應屬不
      同之階段。準此以解，系爭合約工程是否完工應非以系爭
      工程總驗收合格與否作為判斷之基準。
   2、被告辯稱：系爭社區管委會於94年11月26日進行複驗後，
      系爭工程仍未通過管委會之驗收，仍有下列缺失尚未改善
      ： (1)地下一樓及二樓排水溝未設排水孔； (2)廢水幫浦
      2"彈性板逆止閥、全流量偏心閥材料與圖面不符； (3)各
      棟水箱2"GV未裝各2 只 (4)地下停車場全區泡沫測試配管
      未配。上開缺失除「地下停車場全區泡沫測試配管未配」
      為被告自行雇工修繕外，其餘缺失原告迄今仍未修繕，迄
      今仍未通過水花園社區管委會之驗收，自未完成驗收作業
      等語，業據提出代付款明細表影本1 件、發票影本1 紙、
      估價單影4 紙為證（本院卷壹第51至58頁），原告則主張
      被告所指之缺漏或瑕疵，除「各棟水箱之2 只水鎚吸收器
      前各應設置2"GV（銅柵欄）1 只」部分未施作，但為請求
      報酬外，均已補正等語。經查：
   (1)地下一樓及二樓排水溝未設排水孔部分：
      原告主張「亞昕水花園」之地下室外壁牆面，原係「複式
      牆」（Double Wall） 之設計，而在外壁與複式牆之間，
      設有截水溝及排水孔以排放牆面之滲水，並求美觀。然在
      系爭工程進行中，被告公司表示不再施作複式牆，故取消
      原告原應施作排水孔之工作項目，並由被告公司自行以水
      泥沙漿，將原預留排水孔之位置填滿之事實，業據提出附
      圖1 至附圖4 為證（外放證物），復經證人甲○○證稱：
      「... 4.此圖的真正我不敢確定。原來有無複式牆面的設
      計我不記得了。但現場無施作複式牆。」等語明確（95年
      9 月1 日言詞辯論筆錄；本院卷參第13頁），現場既未施
      作複式牆，即無因排水之需要而設置排水孔之必要。況原
      告業已減縮其請求之聲明，就此部分之材料費用及工資共
      10,000元不向被告請求。是以原告並未違約而未施作此部
      分之工程。
   (2)廢水幫浦2"彈性板逆止閥、全流量偏心閥材料與圖面不符
      部分：
      依兩造所簽工程合約書所附工程預算書（即標單）所示，
      原告就廢水幫浦2"彈性板逆止閥、全流量偏心閥，應以「
      青銅逆止閥2"」、「青銅牙口閘閥2"」之材質、規格，及
      東光、富山、金口之廠牌（逆止閥亦得以十全之廠牌）為
      施作，有工程預算書影本2紙附卷可稽。原告主張其亦以
      上述材質、規格及廠牌為施作等語，被告雖辯稱原告施作
      之材料與圖面不符，惟未陳述原告究以何材料施作，並提
      出相關之工程圖說或其他文件加以說明，是被告並未舉證
      證明原告就此部分施工有其所稱之瑕疵。
   (3)各棟水箱2"GV未裝各2只部分：
      上開缺失除「地下停車場全區泡沫測試配管未配」為「各
      棟水箱之2 只水鎚吸收器前各應設置2"GV（銅柵欄）1 只
      」未施作部分，原告於本件訴訟進行中已表示願到場施作
      ，且於95年12月20日以存證信函催告後，於95年12月28日
      中午雖接獲亞昕水花園社區管理委員會95年12月27日以存
      證信函通知原告於95年12月28日施作等語，有存證信函影
      本2 件附卷可稽（本院卷參第127 至129 頁），原告因準
      備不及，乃減縮其請求，對於該部分材料費用（420 ×16
      =6,720元）及工資（5,000 元）共11,720元不在本件訴訟
      中向被告請求給付，並減縮聲明。
   (4)地下停車場全區泡沫測試配管未配。
      上開缺失除「地下停車場全區泡沫測試配管未配」為本件
      工程圖說中之「自動泡沫滅火系統昇位圖」，在「一齊開
      放閥」（符號　）以下，僅再劃2 、3 公釐，即劃一終止
      符號，旁邊註記「試驗用配管1"」，有自動泡沫滅火系統
      昇位圖影本1 紙附卷可稽（本院卷參第74頁），此與本院
      卷參第103 頁之現場照片影本、第104 頁自動泡沫滅火系
      統昇位圖所示，「手動啟動開關」之管路，係以劃約7 公
      分長之虛線，並有「吊架」之符號　及「手動啟動開關」
      之符號等表示，顯然不同。參諸原告當初於報價時，就自
      動泡沫滅火設備工程，列報需1"鋼管3,010 公尺，而未就
      「試驗用配管」（或被告所稱「泡沫測試配管」）乙項報
      價等情，有工程預算書影本3 紙在卷可憑（本院卷參第10
      5 至107 頁），而原告施作之自動泡沫滅火設備工程，已
      通過台北縣政府消防局之消防安全設備會勘，有臺北縣政
      府消防局93年12月3 日北消使字第20489 號函影本1 紙附
      卷可稽（本院卷壹第18頁），且依本院卷壹第191 頁消防
      安全設備檢查清單所示，泡沫滅火設備中各項應具有之設
      備，亦確已齊備，自可推認「試驗用配管」並非消防法規
      所定之必要配備。又參諸證人甲○○證稱：「（原告訴訟
      代理人問：... 2.分期估驗時，有無發現民事答辯（五）
      狀一、（三）所示的項目未作？...）... 2. 該項目為本
      件工程要施作的，此工程一定要完工才可通過消防檢查。
      在我記憶中此項目已經計價。... 」等語明確（95年9 月
      1 日言詞辯論筆錄；本院卷參第13頁）。準此，依「自動
      泡沫滅火系統昇位圖」之內容及原告報價之內容，原告未
      施作「試驗用配管」，並無違約。被告辯稱原告就地下停
      車場全區泡沫測試配管未配等語，實與兩造契約之約定不
      符，要無足取。
   3、系爭工程中各項屬於公寓大廈之共用部分即公共設施部分
      部分，原告於93年10月至12月間，即已陸續點交予被告之
      工地主任甲○○、機電主任陳金木、己○○或水花園社區
      管理委員會，並修復或更換有瑕疵或損壞之物品，有簽收
      單影本4 紙、水電維修單影本4 紙（本院卷壹第108 至11
      4 頁）。且兩造嗣於94年2 月4 日召開之水花園水電工程
      協調會中，決議「1.國原營造發文水花園管委會，協調公
      設點交，由穎佳工程負責人及其下包廠商會同點交公設..
      . 3.公設點交由水花園管委會驗收，點交時管委會提出疑
      問or驗收施工不良待改善部分，由穎佳工程提出說明或當
      下確認修繕完成之時間，記載於驗收時之會議紀錄內。..
      . 」，原告主張其已在亞昕水花園社區管理委員會94年11
      月26日驗收前，完成施作或調整等語，業據其對公設測試
      點缺失之說明1 件、柒層平面圖影本1 紙、消防安全設備
      檢查清單影本1 紙、工程預算書影本2 紙、完工照片幀、
      原告委請律師於93年12月28日致被告函及所附電視系統昇
      位圖影本1 件、地下壹層排水設備平面圖影本1 紙為證（
      本院卷壹第187 至205 頁）。訴外人亞昕水花園社區管理
      委員會雖於95年12月5 日以水花園（函）字第951201號函
      陳報該社區公設缺失共計18項，有該函件暨公設缺失彙整
      表1 件附卷可稽（本院卷參第115 、116 頁），惟被告辯
      稱原告施工計有上開四項瑕疵，不足採信，業如前述，是
      以上開訴外人亞昕水花園社區管理委員會函件所列其餘缺
      失，與原告交付之工作物有無瑕疵無關。況被告迄未舉證
      其因原告交付有瑕疵之定作物而致業主索賠或扣款。準此
      以觀，被告自不能因亞昕水花園社區認為公共設施有缺失
      ，抗辯系爭工程有瑕疵而拒絕給付系爭承攬報酬予原告，
      其辯稱：系爭合約工程尚未經被告及水花園社區管理委員
      會總驗收合格，被告付款之停止條件尚未成就等語，不足
      採信。
  (四)被告辯稱系爭工程因原告施工品質欠佳，由被告自行僱工修
    繕，得扣款1,266,991 元等語，業據提出代收款明細表、振
    新消防器材公司開具之統一發票及估價單、工程材料計價單
    及所附扣款明細、轉帳傳票、統一發票、被告公司工程材料
    計價單、扣款明細、轉帳傳票及發票等影本為證（本院卷壹
    第51至58頁；本院卷貳第108 至310 頁），但為原告所否認
    ，經查：
   1、上開卷附代收款明細表、工程材料計價單及所附之扣款明
      細、轉帳傳票，經原告主張該書證為被告自行製作之私文
      書，而否認其真正，被告並未舉證證明為真正，故上開書
      證尚不得認有證據力。
   2、原告主張本院卷貳第111 、130 、240 頁所示之統一發票
      ，與原告之承攬工作無關，而被告並未舉證證明之。又本
      院卷貳第128 、145 、151 、156 、160 、168 、178 、
      197 、207 、221 、233 、262 頁所示統一發票，未蓋營
      業人統一發票專用章，既經原告否認其真正，亦無從法證
      明被告辯稱其得扣款之理由為真正。是以，上開統一發票
      無法證明被告因原告交付之工作物有瑕疵，致支出費用修
      補。
   3、參諸證人甲○○證稱：「計價單是請款前要送給公司核對
      的。由經辦制表後送我審核，審核時我只審施工數量。卷
      二108 頁扣原告兩工人的工資款項可能是原告公司施作完
      成為清潔，請人打掃的。被證12除計價單我經手外，其餘
      不是。提示之計價單是原來原告施作但有瑕疵或未善後而
      公司另外故公所支出的工程款。沒有未施作而公司另完成
      的情形。」、「（原告訴訟代理人問：... 7.被證12的計
      價單，被告公司會通知原告公司來修補？8.被證12支出憑
      證在原告公司請款時或主動提示與原告公司看？）... 7.
      以口頭或會議方式通知原告公司修補。原告公司的回應方
      式我不知道。8.我不知道。」、「（法官問：製作被證12
      計價單時原告就本工程及追加工程是否已領取完畢？）尚
      未。」、「（法官問：被證12號計價單上所載應扣原告公
      司工程款的項目，在原告提出估驗單時予以列扣？）有。
      」等語（95年9 月1 日言詞辯論筆錄；本院卷參第12至14
      頁）；證人丙○○證述：「... 被證12中的計價單是經我
      審核確認的。我可以確認的是在計價單上並沒有原告漏未
      施作業務請款部分而我們自行施作、施工的。94年初時有
      些項目原告沒有施作但我們以核計工程款與原告，我們發
      現後另行僱工施作，但從被證12的計價單是無法將此情形
      與修補瑕疵而支出工程款的項目予以區分。」、「（原告
      訴訟代理人問：... 2.如被告所稱被證12號係未施作及補
      正瑕疵的項目，被告公司是否有就原告施做的情形發生上
      述狀況予以統計製表？被告僱工補正時有無請補正廠商提
      出估價單或施工明細？有無通知原告進場補正？...）...
      2.在點交給客戶時會將瑕疵記載下來，至於有無將原告未
      施作及瑕疵統記下來我不清楚。之後兩問題我不清楚。..
      . 」等語明確（95年9 月1 日言詞辯論筆錄；本院卷參第
      14、15頁），由證人上開之證詞尚不足以證明原告就系爭
      工程項目中有漏未施作或施作瑕疵，致被告公司因而另行
      僱工施作或修復，抑或已事先通知原告補正，準此以解，
      本院卷貳第108 至310 頁所示被告公司工程材料計價單、
      扣款明細、轉帳傳票及發票等影本尚不足以證明被告公司
      因原告就系爭工程項目中有漏未施作或施作瑕疵等情事，
      致被告公司因而支出費用另行僱工施作或修復。
   4、關於被告得否自系爭工程款中扣除原告應負擔之保全費用
      乙節，依證人甲○○證稱：「（被告訴訟代理人問：...
      2.被證12中有所謂保全費用，究係為何支出？有無經原告
      公司同意？）... 2.因為廠商的材料進來後，要有保全公
      司人員維護，公司有向原告公司告知，但有無經原告公司
      同意，我不清楚。」等語；證人丙○○證稱：「（被告訴
      訟代理人問：被證12中有所謂保全費用，究係為何支出？
      有無經原告公司同意？）此是公司通案的處理方式，保全
      費用由被告公司及協力廠商平均負擔。有無形諸於書面不
      清楚。一般是由被告工地的工地主任告知協力廠商。」等
      語（95年9 月1 日言詞辯論筆錄；本院卷參第12頁、第13
      頁），兩造既於成立系爭承攬契約時未約定保全費用之負
      擔，被告自不得逕認原告應負擔保全費用而自應給付之承
      攬報酬中列扣此項費用。
   5、另關於自動泡沫滅火設備工程，原告雖未施作「試驗用配
      管」，但不構成違約事由，業如前述，且原告未就「試驗
      用配管」計價，故請款內容當然不包含「試驗用配管」之
      材料費用及工資，已如前述。是以，被告就起造人亞昕公
      司為「亞昕水花園」社區僱工施作「試驗用配管」而花費
      之292,200 元，不得自應給付予原告之承攬報酬中予以扣
      款。
   6、原告雖未施作系爭工程項目中「各棟水箱之2 只水鎚吸收
      器前各應設置2"GV（銅柵欄）1 只」部分，惟被告尚未僱
      工施作，自不得依系爭合約第15條第3 項、第25條第3 項
      約定之意旨，自原告未領之工程款中加倍扣除之，被告所
      辯，應不可採。
   7、綜上所述，被告辯稱系爭工程因原告施工品質欠佳，由被
      告自行僱工修繕，得扣款1,266,991 元等語，尚不足採。
  (五)被告得否保留系爭工程之保固金而未給付予原告？
    被告辯稱系爭工程尚未完成驗收，保固期限尚未開始起算，
    系爭工程之保固金617,400 元自無須返還予原告等語，業據
    提出合約請款明細影本1 紙為證（本院卷壹第50頁）。經查
    ，兩造於系爭工程合約書第1 條第3 項約定：「... 依實作
    數量計價，... 保留款總工程費2%，工程完成轉保固金，保
    固期限18個月，於保固期滿後無息退回。」；於第17條約定
    ：「本工程自竣工正式驗收合格之日起，由乙方（即原告）
    保固18個月並開具保固切結書及繳納保固金... 」，而系爭
    工程於94年11月26日經亞昕水花園管理委員會驗收等情，有
    系爭工程合約書影本1 件、亞昕水花園管委會公設點交會議
    記錄影本2 紙附卷可稽（本院卷壹第7 、8 、13、94、95頁
    ），故系爭工程之保固期限至96年5 月25日屆滿，其後被告
    始負有返還系爭保固金617,40 0元之義務，被告所辯，應可
    採信。
  (六)按稱承攬者，謂當事人約定，一方為他方完成一定之工作，
    他方俟工作完成，給付報酬之契約；報酬，應於工作交付時
    給付之，無須交付者，應於工作完成時給付之。綜上各節，
    原告既為被告完成系爭水電之工作物，並已交付予被告，又
    無被告所指未依債務本旨提出給付、逾期完工及遲未驗收等
    情形，然因保固期限尚未屆滿，被告無須返還保固金。又原
    告未施作地下一、二樓排水孔，其材料費用與工資共計10,0
    00元；及未施作系爭工程中之各棟水箱2"GV未裝各2 只乙項
    ，其材料費用及工資共11,720元，原告均不得請求被告給付
    。是系爭工程總價款為31,500,000元。被告已依約陸續按期
    給付估驗付款共28,945,110元。另追加工程款為1,947,384
    元，被告僅給付追加工程款1,172,216 元。被告應給付本件
    尚未清償之承攬報酬為2,690,938 元（31,500,000元-28,94
    5,110 元+1,947,384元-1,172,216元-617,400-10,000 元-1
    1,720 元=2,690,938元）。又按給付無確定期限者，債務人
    於債權人得請求給付時，經其催告而未為給付，自受催告時
    起，負遲延責任，其經債權人起訴而送達訴狀，或依督促程
    序送達支付命令，或為其他相類之行為者，與催告有同一之
    效力。前項催告定有期限者，債務人自期限屆滿時起負遲延
    責任。民法第229 條第2 項、第3 項定有明文。本件起訴狀
    繕本於94年12月15日送達被告，有送達證書1 紙附卷可稽（
    本院卷壹第31頁），是以被告自94年12月16日起應負遲延責
    任，從而，原告本於承攬契約之法律關係，請求被告給付2,
    690,938 元，及自94年12月16日起至清償日止至清償日止，
    按週年利率5%計算之利息，核屬有據，應予准許。至於逾此
    部分之請求，為無理由，應予駁回。
六、本件事證已臻明確，兩造所為之其他主張、陳述並所提之證
    據，經審酌後，認均與本件之結論無礙，爰不一一論述，併
    予敘明。
七、兩造分別陳明願供擔保，聲請宣告假執行或免為假執行，經
    核原告勝訴部分，合於法律規定，爰分別酌定相當之擔保金
    額宣告之；至於原告敗訴部分，其假執行之聲請，失所附麗
    ，併駁回之。
八、訴訟費用負擔之依據：民事訴訟法第79條。
中　　華　　民　　國　　96　　年　　1 　　月　　31　　日
                  民事第二庭    法　官　徐福晉
以上正本係照原本作成
如對本判決上訴，須於判決送達後20日內向本院提出上訴狀
中　　華　　民　　國　　96　　年　　1 　　月　　31　　日
                            書記官　劉怡欣
